# Description 

All chapters start with a first-level heading followed by your chapter title, like the line above. There should be only one first-level heading (`#`) per .Rmd file.

## Définitions

### Définition 1 : Série temporelle

On appelle par série temporelle, une suite ordonnée des valeurs numériques décrivant l’évolution d'un phénomène spécifique au cours du temps. On l'appelle aussi série chronologique. Mathématiquement, on parle d'une suite finie des données indexée par le temps.


## Notation

On note une série temporelle par :
$$\left\{x_t \right\}_{t \in T}$$
Où :

* $t_1, t_2, ..., t_n$ sont les $n$ instants d'observation du phénomène, ca peut etre le jour, le mois, l’année ... 

* $T$ est l'ensemble ordonné des instants, i.e : $T = \left\{t_1, t_2, ..., t_n \right\}$,

* $x_{t_i}$ est la valeur du phénomène observé à l'instant $t_i$, avec $1 \le i \le n$,


On peut aussi la noter par l'ensemble des couples ci-après :
$$(t_i, x_i)_{1 \le i \le n}$$
Où :

* la première composante l'instant d'observation $t_i$,
* la deuxième composante est la valeur du phénomène $x$ observée à l’instant $t_i$.

ou encore $x_t$.


La serie $x_t$ est la realisation d'un processus aléatoire $X_t$. Les $X_t$ sont des variables aléatoires (v.a), et $x_t$ est la valeur prise par $X_t$ à l'instant $t$. Ces v.a à des instants differents sont normalement corrélées. 


### Définition 2 : Le bruit blanc

Un bruit blanc est une suite $z_t$ de v.a. non corrélées de moyenne nulle et de variance constante. Elle est considérée comme la série de reference.

On note $z_t \sim BB(0, \sigma_z^2)$ pour designer un bruit blanc.



## Exemple

* Le chiffre d'affaire mensuel (en million de dollars) du service Voix mobile en République Démocratique du Congo pour l'ensemble des opérateurs de téléphonie (Fig. 1.1). La croissance de l’activité a brusquement changé suite à l'inflation du marché.

* Le nombre de minutes consommées[^n1] par jour en 2021 par l’ensemble des clients ayant passé un appel vocal (Fig. 1.2). La consommation baisse les jours week-ends, suite du fait de l’arrêt des activités économiques.

* Le nombre de Terabyte consommé par l'ensemble des clients ayant naviguer sur internet (Fig. 1.3). La croissance est exponentielle, favorisée plus par l’augmentation d'une part du nombre des smartphones et de la baisse du prix de service internet mobile sur le marché congolais.

* Le nombre de clients actifs sur une periode de 90 jours de l'operateur Airtel (Fig. 1.4).

* On simule une marche aléatoire avec les fonctions R *cumsum()* et *rnorm()* (Fig. 1.6). 


```{r exemple, echo=FALSE, message=FALSE}

# Chargement des packages
library(iperform)
library(ggplot2)

# Chargement des données 
data("service_mobile")
data("voix_mobile")
data("operateur_mobile")

# Les vecteurs des données 
x1 <- service_mobile[service_mobile$Service == "Voix", "Revenu"]/1000000
x2 <- voix_mobile[voix_mobile$date >= "2021-04-01" & voix_mobile$date <= "2021-11-30", "Usage"]
x3 <- service_mobile[service_mobile$Service == "Internet" & service_mobile$date >= "2016-01-31", "Usage"]/(1024^2)
x4 <- operateur_mobile[operateur_mobile$Service == "Global" & operateur_mobile$Operateur == "Airtel", "Parc"]/1000000

set.seed(1986)
x6 <- cumsum(rnorm(240, 0, 1))

# Creation des séries temporelles 
s1 <- ts(data = x1, start = c(2013, 1), frequency = 12)
s2 <- ts(data = x2, start = c(2021, 4), frequency = 365.25)
s3 <- ts(data = x3, start = c(2013, 1), frequency = 12)
s4 <- ts(data = x4, start = c(2013, 1), frequency = 12)
s6 <- ts(data = x6, start = c(2012, 1), frequency = 12)

# Graphiques des séries 
par(mfrow = c(2,2), oma = c(0, 0, 0, 0), mar = c(2.5, 2.5, 2,2), cex.main = 0.8, cex.lab = 0.7, cex.axis = 0.7)
plot(s1, col = "royalblue", xlab = "million USD", main = "s1 : CA Voix mobile (en USD)")
plot(s2, col = "violetred1", xlab = "", main = "s2 : Minutes consommées")
plot(s3, col = "red", xlab = "", main = "s3 : Bigabyte consommés")
plot(s4, col = "green3", xlab = "", main = "s4 : Nombre d’abonnés Airtel")

```


```{r}

par(mfrow = c(2,2), oma = c(0, 0, 0, 0), mar = c(2.5, 2.5, 2,2), cex.main = 0.8, cex.lab = 0.7, cex.axis = 0.7)
plot(s4, col = "green3", xlab = "", main = "s4 : Nombre d’abonnés Airtel")
plot(s6, col = "grey", xlab = "", main = "s6 : Marche aléatoire")

```




## Statistiques descriptives usuelles

Soit $x_t$ une série temporelle avec $t \in T$,

### Les statistiques de tendance centrale

* La moyenne empirique 

La moyenne empirique de la série est donnée par :
$$\overline{x} = \frac{1}{n} \sum_{t=1}^{n} x_{t}$$


### Les statistiques de dispersion

* La variance empirique 

La variance empirique est donnée par :
$$\sigma^2 = \frac{1}{n} \sum_{t=1}^{n} (x_t - \overline{x})^2 $$

L'ecart-type est definit par la racine carrée de la variance empirique : $\sigma$.


* Le coefficient de variation

Le coefficient de variation est donné par :
$$cv = \frac{\sigma}{\overline{x}}$$
Permet de determiner l’homogénéité ou la dispersion et est exprimé en pourcentage. 

- Pour $cv<15%$, on dit que la série est homogène. 
- Pour $cv>15%$, on dit que les valeurs de la série sont relativement dispersées. 

```{r}

round(sd(s1)/mean(s1)*100, 2)
round(sd(s2)/mean(s2)*100, 2)
round(sd(s3)/mean(s3)*100, 2)
round(sd(s4)/mean(s4)*100, 2)

```

Ainsi, on peut observer qu'il y a de forte dispersion avec la $s3$ et $s4$ contrairement aux observations de série $s1$ et $s2$ qui elles sont homogènes. 


### Statistiques de dépendance 

Celles qui renseignent sur la dépendance entre les observations de la série $x_t$ :

* L'auto_covariance

L'auto-covariance d'ordre $h$ de la série est donnée par :
$$\hat\sigma(h) = \frac{1}{n-h} \sum_{t=1}^{n-h} (x_{t} - \overline{x}) (x_{t+h} - \overline{x})$$

Avec $h \in N^*$ et $h < n$. Dans le cas où $h=0$, c’est-à-dire $\hat\sigma(0)$, on a la variance empirique $\sigma^2$.


* L'auto-correlation

L'auto-correlation de la série est donnée par :
$$\hat\gamma(h) = \frac{\hat\sigma(h)}{\hat\sigma(0)}$$




### Les statistiques des formes

La loi normale se caractérise par un coefficient d'asymétrie et un coefficient d'aplatissement nuls. Ainsi les calculs de ces coefficients peuvent nous aider à avoir une idée sur la normalité.

* Les coefficients d'aplatissement

Le coefficient d'aplatissemnt (ou Kurtosis) permet de mesurer l'aplatissement de la distribution de la série. On s'en sert aussi pour vérifier si une distribution est normale. Le coefficient est donné par :
$$P = \frac{n(n+1)}{(n-1)(n-2)(n-3)} \sum_{t=1}^n \left( \frac{x_t - \overline{x}}{\sigma} \right)^4 - \frac{3(n-1)^2}{(n-2)(n-3)} $$

ou 
$$K = \frac{1}{n\sigma^4} \sum_{t=1}^n (x_t - \overline{x})^4 $$

Pour :
- Si $K=3$, la distribution est normale,
- Si $K>3$, la distribution est plus applatie, c’est-à-dire, une distribution relativement hétérogène, avec beaucoup de valeurs éloignées de la moyenne.
- Si $K<3$, la distribution est moins applatie, c’est-à-dire, il y a peu de variations dans les valeurs observées, une distribution relativement homogène, avec beaucoup de valeurs égales ou proches de la moyenne.

```{r}

library(moments)
kurtosis(s1)
kurtosis(s2)
kurtosis(s3)
kurtosis(s4)
kurtosis(s6)

```


* Le coefficients d'asymétrie 

Le coefficient d’asymetrie (de Fisher) est donner par :
$$A = \frac{n}{(n-1)(n-2)} \sum_{t=1}^n \left( \frac{x_t - \overline{x}}{\sigma} \right) ^3$$

ou 
$$F = \frac{1}{n\sigma^3} \sum_{t=1}^n (x_t - \mu)^3$$



L’interprétation de ces coefficients est directe :

- Si le coefficient est nul, la distribution est symétrique
- Si le coefficient est négatif, la distribution est déformée à gauche de la médiane (sur-représentation de valeurs faibles, à gauche)
- Si le coefficient est positif, la distribution est déformée à droite de la médiane (sur-représentation de valeurs fortes, à droite)



```{r}

skewness(s1)
skewness(s2)
skewness(s3)
skewness(s4)
skewness(s6)

```


## Représentation graphique

### Le chronogramme

Le chronogramme (ou time plot) est la représentation graphique d'une série temporelle. Les figures de l'exemple sont des chronogrammes. Sous R on peut utiliser d'autres paramètres pour ajouter les éléments dans les différentes figures.


### L'histogramme

La représentation qui permet d'avoir une idée sur la distribution des valeurs de la série $x_t$.

```{r, echo=FALSE, message=FALSE}

par(mfrow = c(2,2), oma = c(0, 0, 0, 0), mar = c(2.5, 2.5, 2,2), cex.main = 0.8, cex.lab = 0.7, cex.axis = 0.7)
hist(s1, breaks = 20, 
     main = "Histogramme", 
     ylab = "Effectif", 
     xlab = "Consommation Internet", 
     col = "royalblue")
hist(s2, breaks = 20, 
     main = "Histogramme", 
     ylab = "Effectif", 
     xlab = "Consommation Internet", 
     col = "violetred1")
hist(s3, breaks = 20, 
     main = "Histogramme", 
     ylab = "Effectif", 
     xlab = "Consommation Internet", 
     col = "red")
hist(s4, breaks = 20, 
     min = "Histogramme", 
     ylab = "Effectif", 
     xlab = "xxxx", 
     col = "green3")

```



### Le diagramme retardé

Le diagramme retardé (ou Lagplot) est une représentation qui permet de comprendre la dépendance des observations de la série $x_t$ obtenu avec la fonction *lagplot()*.

```{r}

lag.plot(s1, 4, do.lines = FALSE)
lag.plot(s2, 4, do.lines = FALSE)
lag.plot(s3, 4, do.lines = FALSE)
lag.plot(s4, 4, do.lines = FALSE)

```



### La boîte à moustache

La boîte à moustache (ou boxplot) est une représentation qui permet de repérer les valeurs atypiques de la série $x_t$. Elle permet aussi d'avoir une idée sur la symetrie de la distribution quoique cette symetrie n'affirme pas la normalité. La boite est symetrique lorsque la mediane se situe au milieu de la boîte à moustache et qu'il y a symetrie des moustaches. 

```{r, echo=FALSE, message=FALSE}

par(mfrow = c(2,2), oma = c(0, 0, 0, 0), mar = c(2.5, 2.5, 2,2), cex.main = 0.8, cex.lab = 0.7, cex.axis = 0.7)
boxplot(s1, ylab = "CA Voix mobile", col = "royalblue")
boxplot(s2, ylab = "Nombre de passager", col = "violetred1")
boxplot(s3, ylab = "Consommation internet", col = "red")
boxplot(s4, ylab = "Nombre de passager", col = "green3")

```



### Le month plot


```{r}

par(mfrow = c(2,2), oma = c(0, 0, 0, 0), mar = c(2.5, 2.5, 2,2), cex.main = 0.8, cex.lab = 0.7, cex.axis = 0.7)
monthplot(s1)
monthplot(s2)
monthplot(s3)
monthplot(s4)

```






## Structure ou caracteristiques

Une série temporelle $x_t$ est caractérisée par une tendance, une saisonnalité et résidus.

### La tendance

Une tendance (ou trend) est l'orientation à la hausse ou à la baisse des valeurs observées d'une série temporelle sur une periode assez longue. On note par $m_t$. Une tendance est soit :

* locale ou globale :
* linéaire ou non linéaire :


### La saisonnalité 

La saisonnalité permet de détecter les éléments repetitifs sur les observations d'une série après une période. La répétition peut etre mensuelle ou hebdomadaire. On note par $s_t$ la composante saisonnière d'une série.  

### Erreur (Le bruit)


Les 3 composants ci-dessus permet de decomposer la série $x_t$ à un modèle additif :
$$x_t = m_t+s_t+u_t$$

avec $E(u_t)=0$, ou soit à un modèle multiplicatif :

$$x_t = m_ts_tu_t$$

avec $E(u_t)=1$.

Avec le logiciel R, on peut décomposer la série avec la fonction *decompose()*.

Pour la série $s1$ on a :

```{r}

m1 = decompose(s1, type = "additive")

par(mfrow = c(2,2), oma = c(0, 0, 0, 0), mar = c(2.5, 2.5, 2,2), cex.main = 0.8, cex.lab = 0.7, cex.axis = 0.7)
plot(m1$seasonal, col = "blue", ylab = "Saisonnalité")
plot(m1$trend, col = "orange", ylab = "Tendance")
plot(m1$random, col = "red", ylab = "Random")
plot(m1$x, col = "black", ylab = "Valeur")

```



Pour la série $s3$ on a :

```{r}

m3 = decompose(s3, type = "multiplicative")

par(mfrow = c(2,2), oma = c(0, 0, 0, 0), mar = c(2.5, 2.5, 2,2), cex.main = 0.8, cex.lab = 0.7, cex.axis = 0.7)
plot(m3$seasonal, col = "blue", ylab = "Saisonnalité")
plot(m3$trend, col = "orange", ylab = "Tendance")
plot(m3$random, col = "red", ylab = "Random")
plot(m3$x, col = "black", ylab = "Valeur")

```


Pour la série $s4$ on a :

```{r}

m4 = decompose(s4, type = "additive")

par(mfrow = c(2,2), oma = c(0, 0, 0, 0), mar = c(2.5, 2.5, 2,2), cex.main = 0.8, cex.lab = 0.7, cex.axis = 0.7)
plot(m4$seasonal, col = "blue", ylab = "Saisonnalité")
plot(m4$trend, col = "orange", ylab = "Tendance")
plot(m4$random, col = "red", ylab = "Random")
plot(m4$x, col = "black", ylab = "Valeur")

```


## Etude de la normalité


### Le diagramme Quantile-Quantile

Le diagramme Quantile-Quantile (ou QQ-Plot) est une représentation d'évaluer la pertinence de l'ajustement d'une distribution donnée à un modèle théorique. De ce fait, elle permet aussi de reconnaître un bruit blanc.

Plus les points se rapprochent de la droite, plus la distribution empirique est dite normale.

```{r, echo = FALSE}

#par(mfrow = c(2, 2))
par(mfrow = c(2,2), oma = c(0, 0, 0, 0), mar = c(2.5, 2.5, 2,2), cex.main = 0.8, cex.lab = 0.7, cex.axis = 0.7)
qqnorm(s1)
qqline(s1, col = "red")

qqnorm(s2)
qqline(s2, col = "red")

qqnorm(s3)
qqline(s3, col = "red")

qqnorm(s4)
qqline(s4, col = "red")

```

Interprétation :



```{r}

par(mfrow = c(2,2), oma = c(0, 0, 0, 0), mar = c(2.5, 2.5, 2,2), cex.main = 0.8, cex.lab = 0.7, cex.axis = 0.7)

qqnorm(s4)
qqline(s4, col = "red")

qqnorm(s6)
qqline(s6, col = "red")

```


### Test de normalité

#### Test de Shapiro-Wilk

Il est appliquable pour des échantillons allant jusqu'à 50 valeurs.

```{r}

shapiro.test(s1)
shapiro.test(s2)
shapiro.test(s3)
shapiro.test(s4)
shapiro.test(s6)

```

A $n=30$ *(ddl)*, $W_{0.05}$ vaut $0.927$. On a ce qui suit :

* Pour $s1$, $W_{obs} > W_{0,05}$, avec le *p-value* est superieur à $0.05$, l'hypothèse de normalité est donc tolérée. C’est-à-dire les données suivent une distribution normale.

* Pour $s2$, $W_{obs} > W_{0,05}$, avec le *p-value* est inférieur à $0.05$, .....

* Pour $s3$ et $s4$, $W_{obs} < W_{0,05}$, avec les *p-value* toutes inférieures à $0.05$, l'hypothse de normalité est donc rejetée. C’est-à-dire les données ne suivent pas une distribution normale.



#### Test de Kolmogorov-Smirnov

Le test de Kolmogorov-Smirnov permet de tester l'ajustement des données x à n'importe quelle loi, dont la loi normale. Il est intéressant d'opter pour ce test plutôt que celui de Shapiro-Wilk en cas de très grands échantillons.

```{r, message=FALSE}

# Test de normalité de Kolmogorov S.
ks.test(s1, y = "pnorm", mean(s1), sd(s1))
ks.test(s2, y = "pnorm", mean(s2), sd(s2))
ks.test(s3, y = "pnorm", mean(s3), sd(s3))
ks.test(s4, y = "pnorm", mean(s4), sd(s4))
ks.test(s6, y = "pnorm", mean(s6), sd(s6))

```

Pour $D_{0.05} = 0.240$, (pour n = 30) :

* Si $D_{max} < D_{0.05}$, l'$H_0$ est tolérée: la distribution empirique semble correspondre à une distribution normale.
* Si $D_{max} > D_{0.05}$, l'$H_0$ est rejetée: la distribution empirique ne provient pas d'une distribution normale.

Ainsi, avec ce test, on tolère l’hypothèse $H_0$, les distributions des séries semblent correspondre à une distribution normale.



```{r}

# Test de normalité
library(tseries)

jarque.bera.test(s1)
jarque.bera.test(s2)
jarque.bera.test(s3)
jarque.bera.test(s4)
jarque.bera.test(s6)

```



## Test d’indépendance

On peut utiliser la fonction *Box.test()* pour examiner l'hypothèse nulle d'indépendance dans une série temporelle donnée.

```{r}

Box.test(s1, lag = 1, type = "Ljung-Box")
Box.test(s1, lag = 2, type = "Ljung-Box")
Box.test(s1, lag = 3, type = "Ljung-Box")

```





## Performances d’une série temporelle

Dans les domaines de finance, de comptabilité ou de marketing opérationnel, les experts suivent au quotidien l'évolution de leurs activités en comparant à chaque fois les résultats d'une date (ou d'une période) par rapport à une date (ou une période) antérieure, par rapport aux résultats du marché global ou par rapport aux résultats de leurs concurrents directs. On parle là de concept de *performance*.

### La performance Year-to-date

La performance *Year-To-Date* conrespond au résultat cumulé commençant le premier jour de l’année civile ou de l'exercice en cours jusqu’à la date actuelle,
$$YTD_x = \sum_{t=1}^{k} x_{t}$$

$x_1$ correspond à la valeur de la série au 1er janvier, et $x_k$ à la valeur de la série à la date actuelle.


### La performance Month-to-date

La performance *Month-To-Date* conrespond au résultat cumulé commençant le premier jour du mois en cours jusqu’à la date actuelle au cours du même mois,
$$MTD_x = \sum_{t=1}^{k} x_{t}$$

$x_1$ correspond à la valeur de la série au 1er jour du mois, et $x_k$ à la valeur de la série à la date actuelle au cours du même mois.


### La performance Quater-to-date

La performance *Quater-To-Date* conrespond au résultat cumulé commençant le permier jour du trimestre jusqu’à la date actuelle au cours du même trimestre.
$$QTD_x = \sum_{t=1}^{k} x_{t}$$

$x_1$ correspond à la valeur de la série au 1er jour du trimestre, et $x_k$ à la valeur de la série à la date actuelle au cours du même trimestre.


### La performance Week-to-date

La performance *Week-To-Date* conrespond au résultat cumulé commençant le permier jour de la semaine jusqu’à la date actuelle au cours de la même semaine.
$$WTD_x = \sum_{t=1}^{k} x_{t}$$

$x_1$ correspond à la valeur de la série au 1er jour de la semaine, et $x_k$ à la valeur de la série à la date actuelle au cours de la même semaine.





[^n1]: Données simulées
