# Modélisation {#cross}


## Stationnarité

### Definition 2.1.

xxxx


### Graph

La série est‐elle stationnaire?

```{r}

plot(s1, xlab = "temps", ylab = "valeur", col = "blue", 
     main = "Evolution de l'indice du coût de la construction")
abline(h = mean(s1), col = "red", lty = 2)

```

On voit clairement sur le chronogramme de la série qu'elle ne pourrait pas être stationnaire : sa moyenne depend de l'instant auquel on se trouve et le niveau de la série ne fluctue pas autour d'une valeur quelconque.



### Test de 

Test de stationnarité

```{r}

library(aTSA)
adf.test(s1)
adf.test(s2)
adf.test(s3)
adf.test(s4)

```

Au seul de 5%, on observe par le résultat du test de Dickey-Fuller augmenté que cette série n'est pas stationnaire.



```{r}

library(caschrono)
library(zoo)

acf(m1$random, na.action = na.pass)
Box.test.2(m1$random, nlag = c(3, 6, 9, 12), type = "Ljung-Box", decim = 4)

```

Du résultat ci-dessus, la p-value > 0,05 indiquant que la distribution des données n’est pas significativement différente de la distribution normale. En d’autres termes, nous pouvons supposer que la normalité.


fonction d’auto-corrélation

```{r}

par(mfrow = c(2,2), oma = c(0, 0, 0, 0), mar = c(2.5, 2.5, 2,2), cex.main = 0.8, cex.lab = 0.7, cex.axis = 0.7)
acf(s1, lag.max = 20)
acf(s2, lag.max = 20)
acf(s3, lag.max = 20)
acf(s4, lag.max = 20)

```



```{r}

par(mfrow = c(2,2), oma = c(0, 0, 0, 0), mar = c(2.5, 2.5, 2,2), cex.main = 0.8, cex.lab = 0.7, cex.axis = 0.7)
pacf(s1, lag.max = 20)
pacf(s2, lag.max = 20)
pacf(s3, lag.max = 20)
pacf(s4, lag.max = 20)

```



## Modèle sans variable explicative




## Modèle statique



## Modèle dynamique


